【裁判字號】    95,上,339
【裁判日期】    951107
【裁判案由】    拆屋還地等
【裁判全文】
臺灣高等法院民事判決                   95年度上字第339號
上  訴  人  戊○○
訴訟代理人  己○○
被上訴人    乙○○
            丙○○
                        樓
共      同
訴訟代理人  劉紀翔律師
上列當事人間請求拆屋還地等事件，上訴人對於中華民國95年3
月9日臺灣板橋地方法院94年度訴字第752號第一審判決提起上訴
，本院於95年10月24日言詞辯論終結，判決如下：
    主  文
上訴駁回。
第二審訴訟費用由上訴人負擔。
    事實及理由
一、按當事人於第二審不得提出新攻擊或防禦方法，但如係對於
    在第一審已提出之攻擊或防禦方法為補充者，或如不許其提
    出顯失公平者，則不在此限，此觀民事訴訟法第447條第1項
    第3、6款之規定甚明。查上訴人上訴後聲請訊證人甲○○、
    丁○○以證明被上訴人等之父林阿標於民國（下同）73、74
    年間搬離原居住戶籍地址，致上訴人無法繳納租金，及於86
    年間經林阿標催告繳納租金後，曾提出按原定租金額予林阿
    標，並經林阿標拒絕收受等，均為上訴人於原審所為其不負
    租金遲延給付責任抗辯之補充；另於本院抗辯林阿標之妻於
    86年間拒絕受領上訴人按原約定地租額之給付，被上訴人等
    應負受領遲延責任，如不許其提出則顯失公平，應認上訴人
    提出之上開證據方法為適法，先予敘明。
二、被上訴人主張：上訴人及其夫即原審共同被告己○○於60年
    間承接前租戶房屋即門牌號碼臺北縣三重市○○街120巷8弄
    33號與35號建物（下稱系爭建物），向伊等先父林阿標承租
    台北縣三重市○○段1068、1069地號土地（下稱系爭土地）
    ，該2筆土地現為伊等繼承所有，合計面積64.62平方公尺，
    約定每筆土地每年支付白米百斤及按物價指數調整租金，當
    時租金合計約為新台幣（以下同）3,000元，惟上訴人與其
    夫己○○僅繳交租金至73年，即不再繳納，86年間土地公告
    地價漲至每平方公尺53,000元，先父自覺健康狀況不佳，租
    金問題不能不解決，遂要求被上訴人乙○○代筆寄存證信函
    通知上訴人夫婦租金調為每月5,000元，2筆10,000元，上訴
    人夫婦卻於86年2月28日上午與其他租戶在三重市民代表甲
    ○○陪同下至被上訴人丙○○家中，欲找先父林阿標洽購土
    地，當時先父因病在他處靜養，渠等遂要求伊等母親賣地，
    惟伊等母親堅持不賣，渠等乃離去，對租金給付及調高租金
    一事不願提出解決。惟86年間至91年底先父因罹病就醫，未
    積極追討租金，並於91年11月21日病逝三重醫院，從86年迄
    91年11月又歷5年，上訴人夫婦對先父給付租金存證信函一
    事未加理睬。94年3月23日伊等再給與上訴人夫婦拆屋還地
    免繳納租金或繳交長年積欠租金之機會，限期於94年4月20
    日繳清租金，惟上訴人夫婦仍未支付租金，伊等乃以上訴人
    夫婦積欠租金為由終止租約等情，爰依租賃物返還請求權、
    無權占有等法律關係，求為判命上訴人及原審共同被告己○
    ○應將坐落系爭土地上如附圖所示Ａ、Ｂ部分之系爭建物拆
    除並返還系爭土地予伊等，暨自94年5月13日起至前開拆除
    系爭建物返還系爭土地之日止，按月連帶給付伊等5,815元
    之判決。原審僅判命上訴人應依被上訴人等之請求給付之，
    而駁回被上訴人其餘請求，上訴人不服，聲明上訴。被上訴
    人並於本院聲明：上訴駁回（原審駁回被上訴人等對原審共
    同被告己○○請求部分，未據被上訴人等上訴，而告確定）
    。
三、上訴人則以：系爭建物係42年興建的，有合法登記，而系爭
    建物坐落系爭土地乃由被上訴人等之父林阿標與訴外人蘇齊
    珍間訂立地上權設定契約證書，按每坪每年蓬萊白米10台斤
    計算標準依當時市價計算應繳租金，嗣伊先後於65、74年間
    分別向訴外人蒲進坤、陳茂雄承買系爭35、33號建物後，除
    代繳出賣人前欠林阿標租金額外，亦自購買上開房屋之時起
    按年繳交應繳地租，繳租方式則為林阿標至伊系爭建物住處
    收取，伊並無欠繳地租情事，惟至74、75年間，林阿標竟未
    預先告知伊，率即遷離原住處，同時亦未留下任何據以連絡
    或如何繳交租金之方式，經伊四處打聽仍無法與林阿標取得
    連絡，致無法為地租租金之繳納，直至86年間林阿標始突然
    以存證信函催告伊繳交租金及單方調整租金，伊始知林阿標
    所在，伊對86年間林阿標催繳租金前欠繳租金，因無可歸責
    性，自不負給付遲延責任，至86年林阿標催繳租金之後，因
    林阿標片面調漲租金應屬無效，並拒絕伊按原約定租金之給
    付，被上訴人等應負受領遲延責任，伊亦不可歸責而不負給
    付遲延責任，是被上訴人等以伊遲延給付租金終止租約不合
    法等語，資為抗辯。並於本院聲明：(一)原判決不利於伊之部
    分廢棄。(二)前開廢棄部份，被上訴人等在第一審之訴及其假
    執行之聲請均駁回。(三)如受不利判決，請准宣告免為假執行
    。
四、被上訴人等主張系爭土地原為伊等之父林阿標所有，被繼承
    人林阿標於91年11月21日過世，系爭土地由伊等共同繼承，
    上訴人承租系爭土地供系爭建物之基地使用，上訴人自74、
    75年間起積欠租金迄今，被上訴人丙○○乃於94年3月23日
    以發函限期上訴人於94年4月20日前繳清租金，訴外人即上
    訴人之子趙志賢於94年4月21日以其自己之名義函復被上訴
    人丙○○稱，請於函到後儘快向本人辦理領取前揭租金79,2
    00元，被上訴人丙○○乃於94年5月11日以上訴人積欠租金
    為由發函終止兩造間之租賃契約，該函並經上訴人之夫己○
    ○於95年5月12日收受等情，有土地登記謄本、新店中華路
    郵局第8號存證信函、三重七支郵局第63號存證信函、板橋
    62支郵局第13號存證信函、郵件掛號回執等在卷可憑（見原
    審卷18、19頁、原審94年重簡字第663號卷15、16頁、原審
    卷62、63頁），且為上訴人所不爭，另系爭建物占用系爭土
    地全部，亦經原審至現場履勘屬實，製有勘驗筆錄可稽（見
    原審卷48頁），且經原審囑託臺北縣三重地政事務所測量屬
    實，製有土地複丈成果圖附卷可參（見原審卷53頁），則被
    上訴人等此部分主張，自堪信為真實。
五、被上訴人等再主張上訴人遲延給付租金，伊等據以終止兩造
    間就系爭土地之租賃契約，則為上訴人所否認，並以前揭情
    詞置辯。是本件爭點厥為：兩造間有關租金約定之清償方式
    為何？上訴人就系爭土地之租金是否負給付遲延之責？被上
    訴人等之父林阿標於86年間片面增加租金，是否負受領遲延
    之責而解免上訴人所負租金遲延給付之責？爰分項審究如下
    。
六、兩造間有關租金約定之清償方式及上訴人是否應負租金給付
    遲延責任部分：
  (一)按清償地，除法律另有規定或契約另有訂定，或另有習慣，
    或得依債之性質或其他情形決定者外，應依左列各款之規定
    ：一以給付特定物為標的者，於訂約時，其物所在地為之。
    二其他之債，於債權人之住所地為之。民法第314條定有明
    文。又按當事人主張有利於己之事實者，就其事實有舉證之
    責任。民事訴訟法第277條前段亦定有明文。是有關租金給
    付之清償地，除契約當事人另行約定外，應為債權人即出租
    人之住所地為清償地，當事人若主張另行約定清償地者，應
    就該有利事實負舉證之責。
  (二)本件上訴人抗辯兩造間有關系爭土地租金之給付均由林阿標
    前來系爭建物收取云云，為被上訴人等所否認，揆諸前開說
    明，自應由上訴人就此有利事實，負舉證之責。
  (三)查上訴人雖舉證人丁○○到庭證稱：伊阿媽有向地主林阿標
    承租土地居住，租金都是伊阿媽在繳，繳到何時伊並不清楚
    ，但之前都是地主自己來收租金等語（見本院卷63-65頁）
    ，然證人丁○○亦因被上訴人等繼承林阿標另筆台北縣三重
    市○○段1061地號土地，而與被上訴人等因該1061地號土地
    之租賃事宜發生爭訟中尚未確定等情，有被上訴人等所提出
    之台灣板橋地方法院94年度重簡字第729號判決影本可憑（
    見本院卷94-96頁），則證人丁○○之證詞是否可採，已非
    無疑。次查，上訴人自陳86年間林阿標突然以存證信函催告
    伊繳交租金及單方調整租金，事後亦偕同證人甲○○前往林
    阿標住處，向林阿標之子表示願按原約定租金繳納等語（見
    本院卷129、65頁），再依被上訴人等所提出之林阿標於86
    年間所寄予上訴人之夫己○○且為上訴人不爭執其真正之存
    證信函所載（見原審94年度重簡字第663號卷14頁）：「君
    …積欠地租已達12年，欠本人之租金已達新台幣拾多萬元
    ，且自民國86年元月份起每月租金為新台幣伍仟元整，若願
    意續租，請至敝宅與本人之大兒子乙○○接洽，若君不將上
    述所積欠之租金繳清及續訂大租約，…」等語，則上訴人依
    出租人林阿標存證信函所載前往林阿標住處表示願意按原約
    定數額給付租金，而未就出租人林阿標未依約前來收取租金
    一事提出保留或質疑，要難認林阿標有前往系爭建物收取租
    金之義務而屬往取債務。是上訴人抗辯本件租金屬往取債務
    ，因出租人林阿標或被上訴人等未前來收租金，伊不負租金
    給付遲延之責，自不足採。
  (四)上訴人再抗辯林阿標自74、75年間竟未預先告知伊，率即遷
    離原住處，經伊四處打聽仍無法與林阿標取得連絡，致無法
    為租金之繳納，伊就租金給付遲延並無可歸責性云云，為被
    上訴人所否認。然上訴人既未就此舉證證明之，其援此抗辯
    其無歸責性，亦不足採。
七、被上訴人等之父林阿標於86年間片面增加租金，是否負受領
    遲延之責而解免上訴人所負租金遲延給付責任部分：
  (一)上訴人抗辯林阿標於86年間片面調漲租金應屬無效，並拒絕
    伊按原約定租金之給付，被上訴人等應負受領遲延責任云云
    ，為被上訴人等所否認，並主張當時上訴人係找林阿標洽購
    系爭土地，惟伊等母親堅持不賣，上訴人即離去，而對租金
    給付及調高租金一事不願提出解決等語。
  (二)按債權人對於已提出之給付，拒絕受領或不能受領者，自提
    出時起，負遲延責任。又債務人非依債務本旨實行提出給付
    者，不生提出之效力。但債權人預示拒絕受領之意思，或給
    付兼需債權人之行為者，債務人得以準備給付之事情，通知
    債權人，以代提出，民法第234、235條分別定有明文。又民
    法第234條所謂已提出之給付，係指債務人依債務本旨，於
    適當之處所及時期實行提出給付者而言（最高法院48年台上
    字第271號判例意旨參照）。
  (三)查，86年間陪同上訴人前往被上訴人等住處之證人甲○○到
    庭證稱：當時因為地主要求上訴人拆屋還地、租金問題事而
    找地主談，雙方就改建、提高租金的事均未談成，當時地主
    有向上訴人要租金，上訴人表示要按原約定白米租金繳納，
    至於地主有無拒絕上訴人繳交原來約定之租金，伊忘記了等
    語（見本院卷57-59頁），而證人丁○○亦證稱：當時地主
    的兒子說要漲價，所就就沒有提到用原約定租金繳納的事等
    語（見本院卷66頁），該二證人雖對上訴人是否表示願意按
    原約定租金數額繼續繳納乙事，所述雖未盡相符，惟縱依證
    人甲○○所述為真，細繹其真意，亦僅係上訴人針對前述林
    阿標於86年1月13日所為存證信函（見原審94年度重簡字第
    663 號卷14頁）中所稱自86年1月份起每月租金調整為5,000
    元乙事，所為反對之表示，且雙方就該租金調整未能達成意
    思表示之合致，尚難認係上訴人就86年以後按原約定之租金
    額業已現實提出給付，而為被上訴人等所拒絕，或被上訴人
    等有預示拒絕受領上訴人日後按原約定租金數額之給付，揆
    諸前開意旨，自難認林阿標或被上訴人等拒絕受領上訴人按
    原約定租金額所為之給付而應負遲延受領之責，上訴人援此
    解免上訴人所負自86年起之租金遲延給付責任，自屬無據部
    分：
八、按租用建築房屋之基地，非因左列情形之一，不得收回：(一)
      契約年限屆滿時。(二)承租人以基地供違反法令之使用時。
    (三)承租人轉租基地於他人時。(四)承租人積欠租金額，除以擔
    保現金抵償外，達二年以上時。(五)承租人違反租賃契約時。
    土地法第103條定有明文。上訴人向林阿標承租系爭土地後
    ，並自74、75年間起即未給付租金予被上訴人等或其被繼承
    人林阿標，業如前述，並經被上訴人等由被上訴人丙○○於
    94年3月23日以發函限期上訴人於94年4月20日前繳清租金，
    惟上訴人亦未依限繳納，被上訴人等再由被上訴人丙○○於
    94年5月11日以上訴人租欠租金為由發函終止兩造間之租賃
    契約，該函並經上訴人之夫己○○於95年5月12日收受等情
    ，有三重七支郵局第63號存證信函、板橋62支郵局第13 號
    存證信函、郵件掛號回執等在卷可憑（見原審94年重簡字第
    663號卷15、16頁、原審卷62、63頁），是上訴人迄未支付
    74、75年間起迄至94年3月間止之租金，積欠租金之總額，
    顯已達土地法第103條所規定之兩年以上，被上訴人等據以
    於94年3月23日函催告上訴人於94年4月20日前給付，並再於
    同年5月11日發函對上訴人為終止租約之意思表示，自屬合
    法。兩造間租約既經被上訴人等合法終止而消滅，上訴人已
    無占有系爭土地之正當權源，則被上訴人等本於所有權人之
    地位，基於所有物返還請求權，請求上訴人將坐落系爭土地
    上如附圖所示Ａ、Ｂ部分面積計64.62平方公尺之系爭建物
    拆除，並將該部分土地返還被上訴人等，於法有據，應予准
    許。
九、又按不當得利之受領人，除返還其所受之利益外，如本於該
    利益更有所取得者，並應返還。但依其利得之性質或其他情
    形不能返還者，應償還其價額，民法第181條定有明文。本
    件上訴人無合法權源使用被上訴人等所有土地，其所受利益
    為使用本身，此一利益依其性質不能返還，故應以「相當之
    租金」為其償還予被上訴人等之價額（最高法院61年台上字
    第1695號判例意旨參照），此「價額」之計算，應依客觀交
    易價值定之，又不當得利為權益變動之公平衡量，其目的僅
    在使受益人所受利益返還予受損人，與損害賠償之在於填補
    被害人所受損害為目的者，尚有不同，是以損害大於利益時
    ，應以利益準，利益大於損害時，則應以損害為準。準此，
    在實務上，大多參酌土地法第105條、第97條第1項之規定，
    計算無權占有或使用他人土地所獲之利益，惟租用基地建築
    房屋租金之限制，依土地法第105條準用第97條之規定，以
    不超過土地申報價額年息10%為限，所謂土地價額，土地法
    施行法第25條規定，係指法定地價而言，即依土地法第148
    條規定，係土地所有人依該法規定所申報之地價。又在平均
    地權條例施行區域，當係指土地所有人於地政機關舉辦規定
    地價或重新規定地價之時，其公告申報地價期間自行申報之
    地價，未於該期間內申報者，則以公告地價80%為其申報地
    價而言，該條例第16條規定甚明。經查，系爭土地位於臺北
    縣三重市○○街內，面臨10米道路，鄰近有三和市場、三重
    國小、光榮國中、光榮國小等設施，與龍濱路、三和、環河
    高架道路相接，附近有高速公路、台北橋及捷運三重國小站
    （興建中），地處台北縣三重市鬧區範圍，交通便利等情，
    亦經被上訴人等陳明在卷（見原審卷78頁），並有系爭土地
    之三重市街道圖之影本1份在卷可憑（見原審卷79頁），認
    被上訴人等主張上訴人應給付相當於不當得利之租金，以土
    地申報總價10%計算，尚屬適當。而系爭土地於93年1月之申
    報地價為每平方公尺10,800元，有被上訴人等提出之土地登
    記第二類謄本附卷足參（見原審卷18-19頁），故上訴人自
    被上訴人等終止租約意思表示送達翌日之94年5月13日起至
    返還系爭土地之日止，應按月給付被上訴人等相當於不當得
    利之租金為5,815元（10,800 X64.62 X10%÷12=5, 815.8，
    因不得超過年息百分之10，故尾數捨去），被上訴人等此部
    分之請求，應予准許。
十、綜上所述，被上訴人等主張上訴人遲延給付租金，並據以終
    止租約，為可採。上訴人抗辯本件租金為往取債務，且被上
    訴人等之被繼承人林阿標片面調整租金，並拒絕受領伊按原
    約定租金之給付，伊不負租金給付之遲延責任，為不可採。
    從而，被上訴人等本於租賃返還請求權、無權占有等法律關
    係，請求上訴人應將坐落系爭土地上如附圖所示Ａ、Ｂ部分
    門牌號碼臺北縣三重市○○街120巷8弄33號、35號等2棟房
    屋拆除，並將系爭土地返被上訴人等，及上訴人應自被上訴
    人等終止兩造間租約意思表示送達翌日即94年5月13日起至
    拆除前述系爭房屋返還系爭土地時為止，每月給付被上訴人
    等5,815元，有理由，應予准許。是則原審判命上訴人如數
    給付，並依兩造聲請酌定擔保金為准、免假執行之宣告，於
    法並無不合。上訴意旨指摘原判決不當，求予廢棄改判，為
    無理由，應予駁回。
十一、上訴人另提出地上權設定契約證書以證明兩造間就系爭土地
    有租約之存在，然該租約之存在亦為被上訴人等所主張，則
    有關地上權設定契約證書上所載不動產是否與系爭土地相同
    ，實無再加審酌之必要，另本件事證已臻明確，兩造其餘主
    張及攻擊防禦方法，經核對本件判決結果無影響，爰不逐一
    論述，附此敘明。
據上論結，本件上訴為無理由，爰判決如主文。
中    華    民    國    95    年    11    月    7    日
                    民事第十五庭
                        審判長法  官 許文章
                              法  官 黃國永
                              法  官 李媛媛
正本係照原本作成。
如不服本判決，應於送達後20日內向本院提出上訴書狀，其未表
明上訴理由者，應於提出上訴後20日內向本院補提理由書狀（均
須按他造當事人之人數附繕本）上訴時應提出委任律師或具有律
師資格之人之委任狀；委任有律師資格者，另應附具律師資格證
書及釋明委任人與受任人有民事訴訟法第466條之1第1項但書或
第2項（詳附註）所定關係之釋明文書影本。
中    華    民    國    95    年    11    月    9     日
                              書記官 秦仲芳
附註：
民事訴訟法第466條之1（第1項、第2項）：
對於第二審判決上訴，上訴人應委任律師為訴訟代理人。但上訴
人或其他法定代理人具有律師資格者，不在此限。
上訴人之配偶、三親等內之血親、二親等內之姻親，或上訴人為
法人、中央或地方機關時，其所屬專任人員具有律師資格並經法
院認為適當者，亦得為第三審訴訟代理人。


司法院資訊處製作；財團法人民間司法改革基金會備份。
